【裁判字號】    98,上訴,1732
【裁判日期】    980603
【裁判案由】    偽證
【裁判全文】
臺灣高等法院刑事判決                98年度上訴字第1732號
  上  訴  人  臺灣臺北地方法院檢察署檢察官
  被      告  甲○○
                      樓
上列上訴人因被告偽證案件，不服臺灣臺北地方法院97年度訴字
第1319號，中華民國 98年3月25日第一審判決（起訴案號：臺灣
臺北地方法院檢察署 97年度偵字第12148號），提起上訴，本院
判決如下：
    主  文
上訴駁回。
    理  由
一、公訴意旨略以：被告甲○○明知其於民國（下同）89年5月1
    6 日，當丙○○與洪祖祺書立債權讓與書時並未在場，竟基
    於偽證之犯意，於臺灣臺北地方法院檢察署檢察官就96年度
    偵續字第 569號丁○○涉嫌偽造文書等案件偵查時，就案情
    有重要關係之事項，以證人身分供前具結，虛偽證稱上開債
    權讓與書係丙○○於 89年5月16日，在理想家西餐廳書立後
    ，交由洪祖祺簽名蓋章等語。綜上，因認被告涉犯刑法第16
    8條之偽證罪嫌云云。
二、按犯罪事實應依證據認定之，無證據不得認定犯罪事實﹔又
    不能證明被告犯罪者，應諭知無罪之判決，刑事訴訟法第15
    4條第2項及第301條第1項分別定有明文。而所謂認定犯罪事
    實之證據，係指足以認定被告確有犯罪行為之積極證據而言
    ，該項證據自須適合於被告犯罪事實之認定，始得採為斷罪
    資料，如未能發現相當證據，或證據不足以證明，自不能以
    推測或擬制之方法，以為裁判之基礎（參照最高法院76年台
    上字第4986號、40年臺上字第86號判例）。又刑法第一百六
    十八條之偽證罪，以於案情有重要關係之事項，故意為虛偽
    之陳述為構成要件，如非於案情有重要關係之事項，故意為
    虛偽之陳述，即與該條規定不合，而難以偽證罪論；所謂於
    案情有重要關係之事項，係指該事項之有無，足以影響於裁
    判之結果者而言，蓋證人就此種事項為虛偽之陳述，則有使
    裁判陷於錯誤之危險，故以之為偽證罪，而科以刑罰，苟其
    事項之有無，與裁判之結果無關，僅因其陳述虛偽，而即對
    之科刑未免失之過酷，是以上開法條加此特別構成要件，以
    限定虛偽陳述之範圍（參照最高法院三十年上字第二０三二
    號、二十九年上字第二三四一號判例意旨）。又被告或共犯
    之自白，不得作為有罪判決之唯一證據，仍應調查其他必要
    之證據，以察其是否與事實相符，刑事訴訟法第156條第2項
    亦定有明文。
三、查公訴人據以認被告甲○○涉犯偽證罪嫌，無非係以被告之
    自白、證人洪祖祺之證述及臺灣臺北地方法院96年度偵續字
    第569號不起訴處分書等為其主要論據。訊據被告甲○○就
    上揭公訴人指訴之犯行均坦認在卷，並供稱：伊與丁○○是
    十幾年的好友，丁○○被告涉嫌犯偽造文書時，他請伊出庭
    作證，並說會給伊兩百萬，要伊在理想西餐廳裡有在場看到
    債權讓與書是由丙○○寫後，再交由洪祖祺、丁○○二人簽
    名，但事實上伊當時並沒有在場，也不曉得債權讓與書如何
    簽的。後來伊經由丙○○介紹與洪祖祺認識，發現並不是丁○○買地被騙，是他去騙人家，伊被利用，所以出來自首云
    云。查洪祖祺告訴丁○○涉犯刑法偽造文書等案件，經臺灣
    台北地方法院檢察署檢察官以96年度偵續字第569號偵辦時
    ，於96年10月5日下午4時30分許傳訊甲○○到庭為證人，在
    臺灣台北地方法院檢察署第二十五偵查庭，於檢察官依法令
    於其具結後，證述於89年5月16日伊有與丁○○、丙○○、
    洪祖祺等人在丁○○住家下面的理想西餐廳碰面，他們討論
    事情，伊陪在旁邊，該債權讓與書是由丙○○寫好後交給洪
    祖祺看過，覺得沒有不對就簽名蓋章等語，此有臺灣台北地
    方法院檢察署96年度偵續字第569號96年10月5日之訊問筆錄
    及證人甲○○具結結文附卷可參，茲被告自首稱於96年5月
    16 日其並未在理想西餐廳，也不知道系爭債權讓與書是如
    何簽立的云云，是本件所應審究者為系爭債權讓與書是否為
    真正及被告是否有於上開時間在場見證等情，經查：
(一)案外人洪祖祺因向祭祀公業邱阿連之管理人邱阿元承購該公
    業所有坐落於桃園縣八德市○○○段 58、58-1、58-2、108
    、111、111-1、111-2、46號等8筆土地，遲未能辦理過戶，
    而聲請法院查封前揭土地，亟須找尋具有自耕農身分之人，
    處理前揭土地之拍賣、過戶、抵押、賣售等事宜；洪祖祺經
    丁○○之介紹認識譚俊英，於88年5月5日與譚俊英簽訂委託
    書，約定譚俊英應於3個月內交付新台幣（下同）300萬元予
    洪祖祺，並負責找尋具有自耕農身分之人出面承買前揭土地
    ，洪祖祺則交付該公業簽發之面額 3,500萬元本票（下稱系
    爭本票）辦理本票裁定，允諾事成後扣除相關費用後給付價
    款60%予譚俊英之一方，譚俊英因而找來具有自耕農身分之
    許簡月嬌，持系爭本票聲請臺灣桃園地方法院裁定准予強制
    執行，並就上開執行事件聲明參與分配；洪祖祺另於 88年6
    月10日與李剛簽訂權利轉讓契約書，約定李剛應借予 300萬
    元予洪祖祺，洪祖祺則將祭祀公業邱阿連所有坐落於桃園縣
    八德市○○○段58、58-1、58-2、108、111、111- 1、111-
    2號等7筆土地之一半權利讓與李剛，並交付邱阿元即祭祀公
    業邱阿連管理人所簽發之面額3,550萬元本票2紙；許簡月嬌
    與李剛、賴柏榮、曾文呈等人於92年1月6日簽訂債權讓與暨
    預定買賣契約書，約定許簡月嬌受讓李剛等 3人於上開執行
    事件主張之債權，以此等債權聲明承受前揭土地，再以2,00
    0 萬元之價格出售予譚俊英，於扣除相關費用後，由許簡月
    嬌、李剛、賴柏榮、曾文呈等平均分配價款；洪祖祺則以許
    簡月嬌不得行使系爭票據之權利為由，提起民事訴訟，訴請
    臺灣桃園地方法院 89年度執字第15688號給付票款強制執行
    事件所製作強制執行金額計算分配表次序第5項所載許簡月
    嬌之分配款1,795,366元部分，應予變更分配為洪祖祺取得
    之分配表異議之訴之民事事件，惟經臺灣桃園地方法院93年
    度重訴字第231號、臺灣高等法院95年度重上更(一)字第201號
    、最高法院96年度台上字第2184號民事判決洪祖祺無理由而
    敗訴確定等情，此有該民事判決在卷可證，並為被告甲○○
    所不爭執，此部分事實堪以認定。
(二)洪祖祺於94年11月10日向臺灣台北地方法院檢察署具狀告訴
    、告發丁○○涉有刑法偽造文書、侵占、背信及偽證等罪嫌
    其理由主要為：洪祖祺於88年5月5日簽立委託書，並交付邱
    阿元以邱阿連祭祀公業名義簽發，金額 3,550萬元之本票乙
    紙與譚俊英保管，作為履約保證之用，丁○○意圖為自己不
    法之所有，與許簡月嬌移轉管轄為侵占該本票及上開土地，
    竟以不實之債權讓與書、 89年4月13日之聲明書（下稱聲明
    書一）、借款證明偽稱其等對洪祖祺有 3,550萬元之債權，
    並由許簡月嬌向臺灣桃園地方法院聲請強制執行後，聲明參
    與分配系爭土地之執行，足生損害於洪祖祺，丁○○明知債
    權讓與書、聲明書一、借款證明書均係虛立或偽造，洪祖祺
    並未積欠丁○○款項，竟於 94年5月23日臺灣桃園地方法院
    93年度重訴字第 231號洪祖祺與許簡月嬌間分配異議表事件
    審判時作證，就案情有重要關係之丁○○及許簡月嬌對於洪
    祖祺是否存有債權之事項，供前具結虛偽陳述：洪祖祺常向
    丁○○借款週轉，丁○○因受洪祖祺委託出售系爭土地，陸
    續交付 300多萬元，嗣後為解決洪祖祺與賴柏榮、曾文呈之
    紛糾，還陸續給付1,000多萬元，洪祖祺承認有700多萬元，
    沒有簽立正式收據、丁○○貸與洪祖祺之 1,000多萬元，大
    部分係丁○○與譚俊英出借，許簡月嬌亦出借 100萬元、丁○○給付洪祖祺 300萬元之擔保後，洪祖祺始交付譚俊英上
    開本票等語。惟洪祖祺前揭告訴及告發，經臺灣臺北地方法
    院檢察署 96年度偵續字第569號偵查結果，認並無證據足資
    證明，而以犯罪嫌疑不足，經為不起訴處分，並經臺灣高等
    法院檢察署 97年度上議字第284號再議駁回確定，此有該不
    起訴處分書、處分書在卷可證，並為被告所不爭執，堪以認
    定。依該不起訴處分書理由所載，認卷附之 88年5月30日之
    借款證明、89年4月13日之聲明書一、89年5月16日之債權讓
    與書、 89年5月1日之聲明書二及89年5月16日在該5月1日聲
    請書上記載「聲明書作廢，委託繼續有效」等文件，均係由
    洪祖祺所簽立，許簡月嬌等人持該面額 3,550萬元之本票，
    向台灣基隆地方法院聲請本票裁定，並據以向臺灣桃園地方
    法院對於債務人祭祀公業邱阿連管理人邱秀雄之不動產拍賣
    聲請參與分配，應屬合法之權利行使。而卷附之 89年5月16
    日所簽立之債權讓與書，依證人丙○○之證詞，係由證人丙○○所書寫，並由洪祖祺簽名於其上，並查無何偽造私文書
    之犯行可言。
(三)被告甲○○所撰自首狀，其主要內容為：1.債權讓與書原先
    是由洪祖祺在紙左下角簽名身分證號碼、住址，其餘則為空
    白；2.89年5月16日之債權讓與書並非由告訴人（指洪祖祺
    ）及黃兆跟雙方協議好，再由丙○○書寫等語（此有該刑事
    自首狀在卷可證，97年度他字第3327號偵卷第1頁）。而被
    告甲○○於偵訊時亦供稱：事實上簽讓與書時，伊並不在場
    ，係丁○○要伊出庭幫他作證，且係丁○○教伊如何作證，
    事實上伊是不清楚的等語（見偵查卷第14頁）。惟被告甲○○既自承系爭債權讓與書簽立時並不在場，則被告甲○○又
    如何知悉「債權讓與書原先是由洪祖祺在紙左下角簽名身分
    證號碼、住址，其餘則為空白」等情，顯見被告甲○○已有
    供述自相矛盾之情況，其供述是否可採，已非無疑。另依證
    人丙○○於上揭偵查案件偵訊時到庭具結證稱：伊與洪祖祺
    本來不認識，後來經由丁○○之介紹而前往洪祖祺開設之藥
    房工作，洪祖祺投資事業錢不夠時，時常會去找丁○○拿錢
    ，該債權證明書係伊寫的，因為之前丁○○說要給洪祖祺30
    0 萬元，但丁○○給的不乾脆，洪祖祺有時不好意思找丁○○要錢，就叫伊去拿，該證明書係洪祖祺、丁○○二人協議
    好要伊寫的，有些內容是洪祖祺叫伊寫的，因為他們二人各
    有買賣，洪祖祺說要把他的祭祀公業權利讓給丁○○，二人
    簽債權讓與書時甲○○是否已在場，伊已不記得，但那段時
    間甲○○幾乎天天跟伊見面，伊後來所以寫證明書給洪祖祺
    ，係因洪祖祺威脅要告伊及甲○○，伊才寫證明書證明該債
    權讓與書係伊寫的云云（見96年度偵續字第569號卷第142至
    144 頁），嗣於原審法院審理時亦到庭具結證稱：檢察官傳
    喚伊作證時，所言均屬實在。伊有在 89年5月16日幫洪祖祺
    、丁○○寫一份債權讓與書，當時在場的人很多，那地方是
    咖啡廳…，關於當時的情形，伊在檢察官那裡所說的都是實
    在。當初叫伊寫的是丁○○，我們每天幾乎都去咖啡廳，去
    的原因是丁○○住在咖啡廳的八樓，甲○○也時常去咖啡廳
    …也是天天都會去咖啡廳。我們都是好朋友，被告有說他有
    在場，但伊真的想不起來。（問：被告何時跟你說他有在場
    ？）在伊寫證明書之後，在高等法院我與被告二人去作證時
    ，吵架的時候所說的，被告說伊說話沒有偏袒丁○○。...
    （問：有無聽到丁○○叫被告出來作偽證之事？）不知道。
    （問：丁○○叫被告出來作證前，你們有無一起碰過面？）
    沒有。（問：你要在檢察署開庭作證之前，丁○○有無跟你
    碰面？）當時大家斷訊很多年，所以沒有碰過面，是洪祖祺
    來找伊當證人。丁○○沒有教伊開庭如何說，我們是之後在
    高院才碰面云云（見原審卷第35、36頁）。綜此，證人丙○○已詳述何以書立系爭債權讓與書，且該債權讓與書係其受
    洪祖祺、丁○○二人之委託而書寫，當時咖啡廳在場者有多
    人，被告幾乎天天前往該咖啡廳等情，並前後供述一致，核
    與被告於上開丁○○涉犯偽造文書等案件之偵查作證時所為
    之證詞大致相符，此該案告訴人洪祖祺就被告上揭證述亦表
    示沒有意見，另洪祖祺於上開民事訴訟請求分配表異議之訴
    審理時，亦不爭執系爭債權讓與書上「洪祖祺」之簽名及印
    文為真正，該民事判決並認系爭債權讓與書非屬偽造，而判
    決洪祖祺敗訴確定，堪認系爭債權讓與書並非偽造，而屬真
    正。被告嗣自首稱當時並不在場，系爭債權讓與書係屬偽造
    ，均核與事實未合，且縱認被告當時確未在場聽聞，而虛偽
    證述當時在場聽聞，惟系爭債權讓與書若確係由洪祖祺與丁○○合意簽立，被告在場與否，並不影響該債權讓與書之效
    力，此亦非與案情有重要關係之事項，所為已難認與刑法偽
    證罪之構成要件相符。
(四)依證人許簡月嬌於原審法院審理時到庭具結證稱：伊有見過
    被告，97年3月29日有到過伊家。他於下午帶一男一女去伊
    家裡，他是要跟伊說關於偽證的問題，伊說伊都不知道，因
    為當初買土地是要自耕農，後來法令改了就不用自耕農，被
    告來告訴伊這件事情，伊跟被告說我不知道，當初伊有出一
    點錢，土地才登記於伊的名下，被告說要拿錢來伊家要伊配
    合，被告提了一大包說是現金，伊也沒有看，是否內裝現金
    伊也不清楚。（問：被告拿錢說要談土地的事情？）被告說
    他是作偽證，他要去自首，被告說他去自首的話，要伊跟他
    配合，不然伊名下的財產都會沒有了。因為伊都不清楚，所
    以伊叫被告去跟丁○○談。（問：為何他會說他去自首，你
    名下的財產就會沒有？）伊不知道，被告說土地是伊的名字
    。... （問：一男一女有無跟你講話？）他們好像有叫伊跟
    被告配合，好像有要拿一點現金給伊，詳細的細節伊忘記了
    ，那一男一女約五十幾歲的人，目前在法庭的人沒有這一男
    一女。（問：洪祖祺、丁○○的訴訟是否知道？）伊知道他
    們在打官司，當初買土地需要自耕農身分，伊有自耕農的身
    分，伊認識丁○○，是丁○○跟伊一起出錢買的，洪祖祺伊
    不認識。... （問： 89年5月16日丙○○、洪祖祺書立債權
    讓與書時，你是否知道或在場？）是他們寫好後伊才知道，
    才簽名上去，伊的簽名是伊自己簽的。... （被告答：證人
    的意思不對，伊確實有去找許簡月嬌，伊是去跟許簡月嬌講
    ，伊是被利用才會這樣，還告訴許簡月嬌說不要被人利用，
    伊是被騙了，伊怕連累到許簡月嬌，所以才去找許簡月嬌，
    伊也有去分局備案，一男一女是買主，伊想要賺傭金，伊有
    跟許簡月嬌講伊的來意，一男一女伊不知道他們的名字，是
    他人介紹的。）（問：被告所言是否正確？）伊跟被告說有
    什麼事情直接跟丁○○講，伊想說都還沒有談，為何拿現金
    來，有點像是恐嚇，伊也會怕，沒什麼事情就拿錢來，伊也
    不認識被告，之前伊似乎有看過被告，好像是在開庭的時候
    ，至於那一男一女伊就沒有看過。被告說他要介紹人買土地
    、賺傭金這事情，但伊沒有聽到云云（見原審卷第58、59頁
    ），依上證人許簡月嬌所述，其因具有自耕農身分，而與丁○○合資購買土地，系爭債權讓與書上許簡月嬌之簽名，並
    係由其所簽署，亦堪認系爭債權讓與書係屬真正，而被告既
    非洪祖祺、丁○○民事或刑事訴訟案件之當事人，而僅係單
    純證人之角色，且從不認識或見過許簡月嬌，何以被告事後
    無故帶同他人及金錢前往桃園尋找許簡月嬌，並談論自己自
    首偽證罪及系爭土地之事，被告之自首動機及相關言行，即
    有異於常人之處，其是否確因有偽證之犯行而自首，要非無
    疑。
(五)證人丁○○於原審法院審理時到庭具結證稱：（問：你與洪
    祖祺的糾紛，當時是何人去找被告與丙○○出來作證？）有
    二個案子，一個是洪祖祺告伊偽造文書，另一個是伊告洪祖
    祺分配表異議之訴，我們在分配表異議之訴去閱卷時，就看
    到丙○○有一張證明書，裡面內容是不實在的，因為甲○○
    常常與他在一起，伊打電話請甲○○幫伊找丙○○，伊說不
    用丙○○幫忙，他只要照實說即可，被告就說當時在場，他
    會替伊作證，後來被告作證時所言都是實在的，被告有與丙○○對質過，丙○○是伊在高院碰到，因為丙○○到高院去
    幫洪祖祺作證，伊跟丙○○說大家都是好友，為何你如此這
    樣說，後來丙○○有寫信給法院，丙○○的意思是怕被洪祖
    祺告偽造文書，所以才會寫那封信，後來丙○○到檢察署作
    證時，他都據實向檢察官報告。（問：你說丙○○證明書不
    實在，是哪一點不實在？[提示同上偵卷第20頁]）第一、二
    、三項都不實在。第一點，他說照伊草稿所寫的，事實上是
    伊與洪祖祺談好，念給丙○○寫的，因為他的文筆比較好。
    第二點，他說寫的時候只有伊與他在場，但事實上，還有被
    告與洪祖祺以及其他人。第三點，他說洪祖祺先簽好名字這
    部分也不實在，這是他寫好叫洪祖祺簽字的。（問：當時寫
    債權讓與書被告確實有在場？）一開始伊忘記被告有無在場
    ，後來被告自己跟我說他有在場，他在西餐廳的第一桌，他
    坐在裡面他有親眼看到，是被告跟伊說的。... （問：在被
    告幫你作證時之前，有無拿錢給過被告？）被告說伊是在道
    義上幫你作證，我不會跟你要好處，但是之後，因為被告有
    困難向伊借錢，伊有幫助他。（問：被告後來到地檢署自首
    ，被告說他在地檢署那是作偽證，有無意見？）被告去自首
    ，因為被告欠地下錢莊錢，被告帶地下錢莊的人到伊的店，
    叫伊給他二百萬元，伊沒有答應，後來被告被地下錢莊逼到
    了，被告沒有辦法，告訴伊他活不下去，他需要二百萬元他
    才能解決問題，被告暗示伊說洪祖祺那邊的人，願意給他二
    百萬元，案子即可翻案，此罪了不起二年，伊跟被告說這樣
    是傷天害理的事，所以被告出此下策。被告於今年3月29 日
    帶了一男一女及幾百萬元到許簡月嬌給她看，叫許簡月嬌要
    配合，將土地紛爭事情放棄，配合的話就將錢送給他，後來
    許簡月嬌不答應，被告就去自首。另外，被告於 4月份時，
    被告另涉犯侵占罪的案子，判決確定須罰金 6萬元，被告來
    拜託伊，伊同情被告，有開壹張 4月30日的35,000元支票給
    被告，結果這些事情過後，被告根本沒有錢，如何請律師來
    自首，目的就是幫洪祖祺云云（見原審卷第37、38頁），此
    被告亦坦承確有收受證人丁○○交付之支票，並持以調現，
    事後並已返還其中 2萬元款項之事實（見原審卷第60頁），
    另經原審法院向日盛銀行調閱該支票之提示資料，確係由被
    告甲○○持以向銀行提示兌現，此有該行97年9月3日函及票
    據明細在卷可證（見原審卷第47、48頁）；另證人乙○○亦
    於原審法院審理時到庭具結證稱：被告的經濟狀況一直都不
    好，被告的職業伊並不清楚。伊有聽說被告欠地下錢莊錢，
    有次他與丁○○在卡拉ok店，伊也在現場，不知道是否是欠
    地下錢莊錢，但是他們有在卡拉ok店談事情，當時有丁○○
    、債主、被告及伊在現場，債主只有一人，這是發生在國軍
    英雄館吃飯說要請被告作證之後的事情，也是在95年左右云
    云（見原審卷第57頁）。綜此，依證人丁○○、乙○○上揭
    證述，被告既然經濟狀況不佳，不僅積欠地下錢莊債務，且
    猶於 97年4月間向證人丁○○借款35,000元用以繳付罰金，
    則被告又有何金錢委請律師於97年4月7日提起本件自首，是
    證人丁○○上揭證述被告何以出面自首偽證，尚非無據，被
    告自首偽證是否事實，亦非無疑。
四、綜上所述，被告在臺灣臺北地方法院檢察署96年度偵續字第
    569號丁○○涉犯偽造文書等案件偵查而到庭作證時，所為
    證詞核與證人丙○○證述之情節大致相符，並無就案情有重
    要關係之事項為虛偽證述，被告事後雖然自首有偽證犯行，
    惟參酌被告所述，其提出本件自首偽證時曾先行向證人丁○○提及，並依前述證人證詞及相關書證，本件無法排除被告
    因積欠地下錢莊款項而向證人丁○○求助時未獲置理始因而
    自首偽證，其動機已有合理懷疑存在，而公訴人所舉之證據
    ，亦無法證明被告確有偽證之犯行，被告犯罪尚屬不能證明
    ，原審因而以不能證明被告犯罪，而為被告無罪之諭知，經
    核並無不合，檢察官上訴意旨以被告當時既未在場，竟於具
    結後為當時在場之虛偽陳述，所為自核與偽證罪之構成要件
    相符，而認原審判決被告無罪係屬不當，惟依前所述，檢察
    官上訴尚難認有理由，應予駁回。
據上論斷，應依刑事訴訟法第368條，判決如主文。
本案經檢察官孫冀薇到庭執行職務。
中    華    民    國    98    年     6     月    3    日
                  刑事第十五庭  審判長法  官  吳昭瑩
                                      法  官  李釱任
                                      法  官  張傳栗
以上正本證明與原本無異。
檢察官如不服本判決，應於收受送達後10日內向本院提出上訴書
狀，其未敘述上訴之理由者並得於提起上訴後10日內向本院補提
理由書（均須按他造當事人之人數附繕本）「切勿逕送上級法院
」。
                                      書記官  吳玉華
中    華    民    國    98    年    6     月    3     日


司法院資訊處製作；財團法人民間司法改革基金會備份。
